---
title: "Trabalho Prático 1"
subtitle: "Séries Temporais - 1/2023" 
author:
  - Carolina Musso 18/0047850
  - Gabriela Carneiro de Almeida
  - Renan Menezes de Araujo
format: 
  pdf:
    keep-tex: true
    include-in-header:
      text: |
        \usepackage[auth-lg]{authblk}
execute:
  echo: false
  message: false
  warning: false
---

# Introdução

```{r}
pacman::p_load(Mcomp, tidyverse, forecast)
```



```{r}
data(M3)
id1 <- 2342 
id2 <- 1965
dados <- M3[[id1]]$x

plot(dados)

M3[[id1]]$description 
M3[[id2]]$description 
```


## a. Decomposição da série temporal via STL (ou MSTL).

```{r}
dados %>% mstl(lambda = NULL) %>% plot
```

• Comente sobre o que foi observado na série e na decomposição.
b. Escolha um modelo ARIMA adequado de forma manual.
• O modelo selecionado deve ser baseado no que você visualizou na decomposição, testes
estatísticos, gráficos ACF, gráficos PACF, critérios de parcimonia e resíduos;
• Detalhe todo o procedimento da escolha do modelo;
c. Análise de resíduos do modelo selecionado. • Inclua gráficos e testes estatísticos;
• Comente sobre os resultados;
d. Apresente a equação do modelo selecionado.
• Utilize a estimava dos parâmetros. Exemplo: o modelo selecionado é um AR(1) definido como
xt = 0.5xt−1 + εt, t = 1, 2, 3, . . ., em que {εt} é um processo i.i.d. Normal(0, 3);
e. No final do relatório, inclua como um apêndice o código do R que foi utilizado.