---
title: "Trabalho Prático 1"
subtitle: "Séries Temporais - 1/2023" 
author:
  - Carolina Musso 18/0047850
  - Gabriela Carneiro de Almeida 18/0120816
  - Renan Menezes de Araujo
format: 
  pdf:
    keep-tex: true
    include-in-header:
      text: |
        \usepackage[auth-lg]{authblk}
execute:
  echo: false
  message: false
  warning: false
---

# Introdução

```{r}
pacman::p_load(Mcomp, tidyverse, forecast)
```

A pesquisa "Manufacturers' shipments, paper and allied products" (M3) fornece dados estatísticos mensais sobre as condições econômicas no setor de manufatura doméstica (empresas pequenas). A pesquisa mensura a atividade industrial atual e fornece uma indicação das tendências futuras desses tipos de negócios.



```{r}
data(M3)
id1 <- 2342 
id2 <- 1965
dados <- M3[[id1]]$x

plot(dados)

M3[[id1]]$description 
M3[[id2]]$description 
```


## a. Decomposição da série temporal via STL (ou MSTL).

```{r}
dados%>% stl(s.window = 12, t.window = NULL) %>% plot
```

Primeiramente a função stl() - "Seasonal an trending using Loess"- foi utilizada para decompor a série analisada. Como pode ser observado no gráfico, há uma tendencia crescente ao longo do tempo analisado e há, também, uma sazonalidade na série. Porém, a analise de resíduos mostra, aparentemente, que a decomposição utilizada não foi capaz de decompor a sazonalidade de uma maneira eficiente, já que ainda há indícios dessa sazonalidade nos resíduos.

Uma alternativa é utilizar a função de decomposição mstl(), que é uma versão automatizada. Essa função é capaz de identificar multiplas sazonalidades.

```{r}
dados %>% mstl(lambda = "auto") %>% plot

```
O grafico da decomposição MSTL é bem parecido com o gráfico obtido na decomposição STL, indicando que não há multiplas sazonalidades. Ainda assim, os resíduos não parecem aleatorizados.


## b. Escolha um modelo ARIMA adequado de forma manual.

- Série "Manufacturers' shipments, paper and allied products"
```{r}
dados %>% plot()
```
```{r}
tabela <- tibble(
  var1 = dados %>% ndiffs(),
  var2 = dados %>% diff() %>% nsdiffs()

)

tabela %>%
  knitr::kable(
    format = "latex",
    align = "c",
    booktabs = TRUE,
    longtable = TRUE,
    linesep = "",
    col.names = c("Número de diferenciações simples (d)", "Número de diferenciações sazonais (D)"),
    ) %>%
  kableExtra::kable_styling(
      position = "center",
      latex_options = c("striped", "repeat_header"),
      stripe_color = "gray!15")
```

Conforme observado na tabela acima, a série se torna estacionária com um diferenciação simples e necessita, também, de uma diferenciação sazonal, seguindo um modelo  

\begin{align*}
  SARIMA (p, 1, q) X (P, 1, Q)
\end{align*}

```{r}
m <- dados %>% diff() %>% diff(lag = 12)
par(mfrow=c(1,3))
plot(m)
acf(m, lag.max = 12*4)
pacf(m, lag.max = 12*4)
```
```{r}
melhor_AICc = Inf
for(p in 0:3){
  for(q in 0:3){
    fit = Arima(m,order=c(p,1,q),seasonal=c(1,1,1))
    if(fit$aicc < melhor_AICc){
      melhor_AICc = fit$aicc
      cat("p =",p,", q =",q,", AICc =", fit$aicc, "\n")
    }
  }
}

```
Melhor configuração do modelo seria:

\begin{align*}
  SARIMA (2, 1, 1) X (1, 1, 1)
\end{align*}

```{r}
fit = Arima(dados, order = c(2,1,1), seasonal = c(1,1,1))
fit
```



## c. Análise de resíduos do modelo selecionado. 

```{r}

par(mfrow=c(1,2))
E1 <- fit$residuals
plot(E1);# resíduos com zeros na inicialização
E <- fit$residuals %>% window(start=c(1985,2))
plot(E);# resíduos sem a inicializaçã
```

```{r}
par(mfrow=c(1,3))
plot(E)
qqnorm(E); qqline(E)
acf(E, lag.max=12*5)
```

```{r}
tabela2 <- tibble(
  estac = tseries::kpss.test(E)$p.value,
  indep = Box.test(E, lag=15, type = "Ljung-Bo")$p.value,
  normlt = shapiro.test(E)$p.value

)
tabela2 %>%
  knitr::kable(
    format = "latex",
    align = "c",
    booktabs = TRUE,
    longtable = TRUE,
    linesep = "",
    col.names = c("Teste KPSS - estacionariedade", "Teste Box-Ljung - independência", "Teste Shapiro-Wilk - normalidade"),
    ) %>%
  kableExtra::kable_styling(
      position = "center",
      latex_options = c("striped", "repeat_header"),
      stripe_color = "gray!15")
```
O modelo ajustado cumpre os pré-requisitos de estacionariedade, independencia e normalidade, indicando que é um moledo que pode explicar a série.

## d. Comparando o modelo obtido com a função auto.arima

```{r}
fit2 = auto.arima(dados)
fit2
```

- comentar que os dois modelos ajustam bem, mas que pelo princípio da parcimônia, dese-se escolher o que tem menos parametrôs. 

## d. Apresente a equação do modelo selecionado.

-  Utilize a estimava dos parâmetros. Exemplo: o modelo selecionado é um AR(1) definido como
xt = 0.5xt−1 + εt, t = 1, 2, 3, . . ., em que {εt} é um processo i.i.d. Normal(0, 3);

## e. No final do relatório, inclua como um apêndice o código do R que foi utilizado.

- copia r os chucks com echo=T no fim